最高法院刑事判決　　　　　　　　　　　　　　　　九十三年度台上字第二七四號
　　上　訴　人　丙○○
　　　　　　　　乙○○
　　　　　　　　甲○○
　　右二人共同
　　選任辯護人　簡承佑律師
　　　　　　　　張智學律師
右上訴人等因違反商業會計法案件，不服台灣高等法院台南分院中華民國九十年五月
二十九日第二審判決（九十年度上訴字第三一○號，起訴案號：台灣雲林地方法院檢
察署八十八年度偵字第五五三八號），提起上訴，本院判決如左：
    主  文
上訴駁回。
    理  由
按刑事訴訟法第三百七十七條規定，上訴於第三審法院，非以判決違背法令為理由，
不得為之。是提起第三審上訴，應以原判決違背法令為理由，係屬法定要件。如果上
訴理由狀並未依據卷內訴訟資料，具體指摘原判決不適用何種法則或如何適用不當，
或所指摘原判決違法情事，顯與法律規定得為第三審上訴理由之違法情形，不相適合
時，均應認其上訴為違背法律上之程式，予以駁回。本件上訴人丙○○上訴意旨略稱
：(一)、漢記建設股份有限公司（下稱漢記公司）興建大樓確實支出工資，財昇營造工
程股份有限公司（下稱財昇公司）需填製抬頭為各該大樓起造人之統一發票予漢記公
司，財昇公司另需製作支出傳票登載於財昇公司之序時帳簿及總分款帳簿，乃緣於財
昇公司為因應出借牌照所為之配套措施，豈可論斷為丙○○與甲○○間有犯意聯絡及
行為分擔，原判決認應負共犯之責，難謂允當。(二)、商業會計法所指之帳冊，係指依
該法所應設置之帳簿而言，帳簿使用前應送主管稽徵機關登記、驗印，如商業所登載
使用者，非上述依法設置之帳簿，而係一般簿冊，縱有不實，應成立其他罪名。原審
既認「本件上述財昇公司之序時帳簿、總分類帳簿等，均查無有主管稽徵機關登記驗
印之情事，就此部分，應無商業會計法上開條文之適用」，但卻在理由欄三論斷甲○
○登載不實事項於財昇公司序時帳簿及總分類帳簿之犯行，謂上訴人等就所犯修正前
商業會計法第六十六條第一款之罪，均有犯意聯絡，行為分擔，顯有判決理由矛盾之
違法云云。上訴人乙○○、甲○○上訴意旨略稱：不實內容之商業會計憑證僅會在財
昇公司與主管稽核之機關間發生作用，其內容不為一般消費大眾所可任意查閱知悉，
當不會影響消費大眾對於事實之認知，亦與甲○○填製不實會計憑證間沒有任何關係
，原審竟以消費大眾受到欺瞞，作為裁量填製不實商業會計憑證刑責之重要事項，顯
違刑罰裁量原則云云。
惟查：證據之取捨、事實之認定，乃事實審法院職權行使之範圍，茍其證據之取捨及
事實之認定，不違背經驗法則與論理法則，即不容任意指摘為違法，而據為上訴第三
審之適法理由。原判決依據丙○○、乙○○於第一審暨甲○○於偵查中及第一審時之
供述，證人張素梅、林玉敏分別於第一審之供證，林添財於法務部調查局雲林縣調查
站之供述，並卷附漢記公司及財昇公司變更登記事項卡、董事、監察人名單，漢記公
司工作職掌辦事細則、公司內部各類簽呈等證據，綜合判斷，認定丙○○為漢記公司
董事長，乙○○為總經理，甲○○為具甲等營造業登記證書之財昇公司負責人（民國
八十二年六月之前董事長為其父林添財，甲○○為實際負責人，八十二年六月變更登
記甲○○為董事長），因漢記公司並非依法登記之營造廠商，乃借用財昇公司名義為
興建大樓之承造人，實際則未委託財昇公司承造，上訴人等為使漢記公司、財昇公司
得以順利申報每二個月一次之營業稅及年度之營利事業所得稅，在無實際交易行為下
，確有自八十年七、八月起，至八十四年五月十日止，共同由財昇公司填製各建物工
程造價百分之三十費用之不實統一發票交漢記公司作為興建大樓工資之部分支出，及
由財昇公司製作支出傳票等不實商業會計憑證之犯行。因而撤銷第一審不當之判決，
改判仍論處上訴人等共同連續商業負責人，以明知為不實之事項，而填製會計憑證罪
刑，已敘明所憑之證據及認定之理由。而以上訴人等均否認有上開犯行，丙○○辯稱
：填載發票，係依雙方合作協議辦理，有關合作細節及費用等均係乙○○與林添財、
甲○○洽談後回來告知，伊並未與甲○○商討云云；乙○○辯稱：伊僅任公司職員，
受僱丙○○，依其指示向財昇公司轉達合作事宜，嗣後一切細節，即不再參與，不知
財昇公司開立發票之事，難謂有共犯犯行云云；甲○○辯稱：伊不知會違法云云。乃
卸責之詞，不足採信，於理由內詳加說明及指駁。經核所為論斷，均與卷內資料相符
，從形式上觀察，並無認定事實不依證據或有何採證違背經驗法則、論理法則等違法
情形存在。而原判決已說明其就案內所有證據，本於調查所得心證，分別定其取捨，
而憑以認定上訴人等為掩飾漢記公司自行承造各該大樓之事實，乃共同填製不實會計
憑證，其相互間有犯意聯絡，雖丙○○、乙○○非財昇公司之商業負責人，亦以共犯
論之依據及理由，於法難謂有違。又原判決理由欄三係以甲○○登載不實事項於財昇
公司序時帳簿及總分類帳之犯行部分，丙○○、乙○○雖非從事該項業務之人，亦屬
共犯，故論述上訴人等就「登載不實公司帳冊而觸犯刑法第二百十五條之罪，均有犯
意聯絡及行為分擔，均為共同正犯」（見原判決第三四頁末五行），此與原判決附帶
敘明財昇公司之序時帳簿、總分類帳簿等，均無主管稽徵機關登記、驗印，縱有不實
，應成立其他罪名，而不構成填製不實會計帳簿罪，並無理由矛盾之可言。至原審審
酌上訴人等犯罪所生之危險，為其量刑輕重之依據之一，既與刑法第五十七條科刑時
應審酌事項之規定並無不符，即難遽指違法。上訴意旨，非依卷內資料執為指摘，徒
就原判決已說明之事項，任意指摘為違法，顯與法律規定得為第三審上訴理由之違法
情形，不相適合。其上訴違背法律上之程式，應予駁回。本件違反商業會計法部分既
無從為實體上判決，對不得上訴於第三審之輕罪即違反公司法、使公務員登載不實及
業務上登載不實文書等部分，無從適用審判不可分原則，併予審究，附此指明。
據上論結，應依刑事訴訟法第三百九十五條前段，判決如主文。
中　　　華　　　民　　　國　　九十三　　年　　　一　　　月　　 十五 　　日
                              最高法院刑事第八庭
                                  審判長法官  陳　炳　煌
                                        法官  陳　世　雄
                                        法官  韓　金　秀
                                        法官  吳　信　銘
                                        法官  徐　文　亮
      右正本證明與原本無異
                                              書  記  官
中　　　華　　　民　　　國　　九十三　　年　　　一　　　月　　二十八　　日
                                                                        Ｑ
